【裁判字號】    89,台上,2194
【裁判日期】    890426
【裁判案由】    貪污
【裁判全文】
最高法院刑事判決                              八十九年度台上字第二一九四號
    上  訴  人  壬○○
                辛○○
    右  一  人
    選任辯護人  李純一律師
    上  訴  人  辰○○
                卯○○
    右二人共同
    選任辯護人  戴國石律師
    上  訴  人  癸○○
    選任辯護人  田平安律師
    上  訴  人  庚○○
    選任辯護人  戴國石律師
    上  訴  人  乙○○
                丁○○
    右  一  人
    選任辯護人  戴國石律師
    上  訴  人  己○○
    選任辯護人  陳彥勝律師
    上  訴  人  丙○○
    選任辯護人  戴國石律師
    上  訴  人  戊○○
    選任辯護人  方春意律師
    上  訴  人  寅○○
    選任辯護人  許明德律師
    上  訴  人  甲○○
    選任辯護人  方春意律師
    上  訴  人  子○○
    選任辯護人  李純一律師
    上  訴  人  丑○○
    選任辯護人  戴國石律師
右上訴人等因貪污案件，不服台灣高等法院高雄分院中華民國八十八年一月十四日第
二審更審判決（八十六年度上更(一)字第一二○號，起訴案號：台灣高雄地方法院檢察
署八十一年度偵字第一五六二三號），提起上訴，本院判決如左：
    主  文
原判決撤銷，發回台灣高等法院高雄分院。
    理  由
本件原判決認定：上訴人壬○○係設於高雄縣大寮鄉○○路三十八之一號采孟企業行
負責人，徐瑞焜（第一審通緝中）係設於台北市○○○路四八六號二樓之五松成貿易
有限公司（下稱松成公司）負責人，二人共同意圖為自己不法之利益，並基於概括之
犯意，自民國七十七年二月間起，至七十九年五月底止，以日本世界化學公司（以下
簡稱Ｗ‧Ｃ‧Ｃ）生產之ＹＤ－四○ＬＳ型、ＹＤ－二○ＬＳ型浮油回收機及ＹＤ－
一○○ＰＳ型浮游物破碎機等產品，向位於高雄市○○區○○路二號中國石油股份有
限公司高雄煉油總廠（以下稱總廠）兜售，或由松成公司、采孟企業行單獨投標，或
共同投標，或由徐瑞焜借用三像有限公司（登記負責人為徐瑞焜之妻李瑛）執照圍標
（拉高投標底價），而當時上訴人丙○○係總廠工務室綜合設計組工程師，上訴人戊
○○係石化廠石化二組組長，上訴人寅○○係石化廠廢液處理工場工場長，上訴人甲
○○係上開廢液處理工場工程師，上訴人辛○○係總廠油料廠廠長，其所屬即上訴人
辰○○（即壬○○之妹婿）係該廠油二組組長，上訴人卯○○係該廠東區煉製組蒸餾
工場副工場長，上訴人癸○○係該廠油料廠第二烷化工場工場長，上訴人庚○○係該
廠低硫燃油工場長，上訴人乙○○係該場副工場長，上訴人丁○○為油料廠加氫裂解
工場工場長朱哲宏之助理工程師，另上訴人己○○則係總廠林園廠安環組工程師，均
為依據法令從事公務之人員，詎寅○○、甲○○、辛○○分別基於概括之犯意，利用
總廠該時期注重防制污染而陸續以招標方式對外公開採購浮油回收機之機會，甲○○
連續或夥同其長官寅○○、丙○○，或夥同其長官戊○○，另辛○○連續夥同其所屬
辰○○、卯○○、癸○○、庚○○、乙○○、丁○○、子○○、丑○○等人及林園廠
己○○亦以此機會分別各與廠商負責人壬○○、徐瑞焜共同基於對於主管之事務，間
接圖利壬○○、徐瑞焜之犯意聯絡，先由(一)寅○○於七十七年一月十三日指示甲○○
提出財物修製申請單（以下稱財修單），並交付其先前自壬○○處取得，由寅○○於
其上以紅筆特別註明ＹＤ－四○ＬＳ及馬達電源為220V\440V\3phase\60Hz ，中油公
司特殊要求之日本ＷＣＣ廠產製之浮油回收機型錄予甲○○，甲○○將之附於上開財
修單後，依採購物品之規定，向工務室提出申請，工務室將該案分予綜合設計課工程
師丙○○承辦，乃丙○○依該財修單提出採購申請之際，竟未將採購機器規範化為一
般規範，反而逕以蔡、石二人所附型錄上之ＹＤ－四○ＬＳ型之規格及材質，逐一列
於採購規範內，且就葉輪及殼體之材質規範，亦依ＹＤ－四○ＬＳ型回收機之特殊材
質，要求須Ｐ‧Ｖ‧Ｃ製，並就採購申請書之預估價欄於未向他家廠商詢價之情況下
，擅定為新台幣（下同）一百零五萬元之高價，使總務室採購課人員於核定招標之際
，以其所提規範為招標規範，並因認丙○○曾詢價，逕以丙○○預估價打九五折而以
九十四萬五千元為底價公開招標，嗣丙○○於審標之際，明知松成公司投標規格應判
為「澄清標」，卻逕予判定合格，而一壬公司之投標應判為「合格標」或「澄清標」
，卻逕判定為不合格（詳如原判決附表一編號六違法圖利手法欄所載），並由丙○○
將此不實事項登載於其職務所掌之審標意見書，再送回總廠採購單位持以行使，致採
購課承辦人員依審標結果決標予松成公司以高於松成公司進口完稅價額八十三萬九千
三百八十四元之暴利得標，丙○○、寅○○、甲○○以此間接圖利松成公司，而丙○
○行使登載不實公文書行為，並足以生損害於總廠。且首開總廠以超高價採購ＷＣＣ
廠產製浮油回收機之例，而方便爾後各採購案以此案之規範核定價格作為採購之特殊
規範及預估價或底價之核定標準。(二)及至七十七年十二月二日，辰○○於原判決附表
(一)編號一之採購案監督所屬事務員吳瑞霖製作招標規範時，指示不知情之吳瑞霖在規
範內報價須知欄內增列以往浮油回收機採購案中未曾出現之「投標時須附國外製造廠
商授權國內代理商或經代理商轉授權之經銷商亦可」字樣，以確保售後服務為名，行
進一步保障松成公司、采孟企業行投標權 (蓋如此一般進口同機型之貿易商亦難參與
投標) 之實，在採購案出現上開代理商授權限制前，由丑○○於其主管原判決附表一
編號八之該次採購案中，及其後由卯○○、癸○○、乙○○、丁○○等人於其主管原
判決附表(一)編號二、三、四所示各次採購案中，負責申報預估價、招標規範及於開標
後審查投標廠商所報之機型規格、資料業務時，均明知所訂規範規格材質偏袒松成公
司及采孟企業行所代理之ＷＣＣ公司產品，且造成他家廠商無法競標，並且預估價每
台分別依序為九十九萬五千元、九十二萬元、九十三萬元、九十二萬元，顯屬過高，
仍藉口依前案資料，予以訂定及審核通過，並於審標時明知松成公司或采孟企業行之
投標應判定「不予考慮」或「澄清標」，卻逕予判定合格，而其他投標廠商規格應判
定「澄清標」，卻故為不合格之審標，並將此不實事項登載於渠等職務所掌之公文書
（即審標意見書），再交由具犯意聯絡之主管持以行使（詳細利用審標權限之主管事
務圖利行為如原判決附表(一)所示），而辛○○、辰○○、庚○○、子○○均對上述審
標業務有監督之責卻故違職守不予指正，仍本於圖利廠商之故意予以簽章核可審標通
過，且將上述內容不實之審標意見書公文書送回總廠採購單位持以行使，致採購單位
承辦人員依審標結果予以決標，判定松成公司或采孟企業行以高於其他本應得標之廠
商報價或松成公司進口機器之完稅價格每台數十萬元差價得標，間接圖利松成公司或
采孟企業行（詳細圖利共犯、圖利所得金額如原判決附表(一)所示），而辛○○等人行
使登載不實公文書行為，並足以生損害於總廠。(三)再至七十九年五月間，戊○○假藉
總廠第一二四次污染防治計畫追蹤會議中有關：「各工場之設計不良的CPI\PAI （即
油水分離池），可暫時使用小型的油水分離器來協助。」之指示，指示甲○○申購其
所轄石化廠廢液處理工場所不需要之ＹＤ－二○ＬＳ型浮油回收機三台，己○○亦藉
總廠重視污染防治之機會，提出採購申請，甲○○、己○○二人明知前案之規範為特
殊規範，使他家廠商無法競標，且核定價過高，竟分別採用前案之特殊規範為規範及
核定價為預估價，分別定預估價為每台九十一萬元及每套一百零四萬元，戊○○亦明
知上開情事，竟就甲○○提出部分審核通過，甲○○、己○○並在其二人主管原判決
附表(一)編號五、七所示採購案開標後，負責審查投標廠商所報之機型規格資料業務時
，均明知采孟企業行之投標應判定為「澄清標」，或澄清後應判定為不合格，卻逕予
判定合格，並將此不實事項登載於彼等職務所掌之審標意見書，將之送回總廠採購單
位持以行使，致採購單位承辦人員依審標結果予以決標，判定采孟企業行以高於機器
之進口完稅價格每台數十萬元差價得標，間接圖利采孟企業行（詳細圖利共犯、所得
金額如原判決附表一編號五、七所示），且甲○○、己○○行使登載不實公文書行為
，並足以生損害於總廠等情。因而撤銷第一審關於上訴人壬○○、辛○○、辰○○、
庚○○、卯○○、癸○○、乙○○、丁○○、己○○部分不當之判決暨諭知上訴人丙
○○、戊○○、寅○○、甲○○、子○○、丑○○無罪之判決，改判論處壬○○與依
據法令從事公務之人員，共同連續對於主管之事務，間接圖利；辛○○、甲○○共同
連續依據法令從事公務之人員，對於主管之事務，間接圖利；辰○○、卯○○、癸○
○、庚○○、乙○○、丁○○、己○○、丙○○、戊○○、寅○○、子○○、丑○○
共同依據法令從事公務之人員，對於主管之事務，間接圖利各罪刑，固非無見。
惟查：(一)修正前戡亂時期貪污治罪條例第六條第三款所稱主管事務，係指依法令於職
務上對該事務有主持或執行之權責，所稱監督事務，係指事務雖非其掌管，但對掌管
事務之人有監督之職權而言。原判決論上訴人辛○○等十四名中油人員以該條款之罪
，但事實欄內並未載明子○○、丑○○係依據法令從事公務之人員，及其二人在中油
公司所擔任之職務；又原判決事實認定丁○○係審標人員，辛○○、辰○○、庚○○
、子○○對審標業務有監督之責（原判決第八頁），理由則謂丁○○對審標過程有複
核監督之責，辛○○、辰○○、卯○○、癸○○、庚○○、乙○○、丁○○、己○○
、丙○○、子○○、丑○○、甲○○等十二人，均係從事主管審標事務之人或主管申
購事務之人（原判決第二十、三十頁），前後矛盾；且對於寅○○、戊○○二人，是
否對於「主管之事務」圖利他人，如何成立上開之罪，未予明白論述；而檢察官對於
上訴人壬○○等十五人，均係依修正前戡亂時期貪污治罪條例第六條第五款對於非主
管或監督之事務，利用職權機會或身分圖利罪提起公訴，原判決僅就前述辛○○等十
二人部分變更起訴法條，對於壬○○、寅○○、戊○○三人部分則未予變更，均有未
合。(二)共犯徐瑞焜並非本件當事人，原判決主文竟就附表(一)編號一至八所得財物，對
徐瑞焜諭知連帶追繳發還被害人，已屬違誤。且上開條例第十條所定應予追繳沒收或
發還被害人之財物，以所得者為限。按進口貨物之成本，除完稅價格及百分之五營業
稅外，尚包括運費等其他費用，乃眾所週知之事實。上訴人甲○○等曾於原審具狀指
稱尚有港口捐、運費、保險費等項，請求詳實核計（見更(一)卷四第二十五頁），證人
即會計師陳石城亦於原審證稱應扣除運輸成本、保險費等項（見更(一)卷三第六十二頁
）。原審未確實查明壬○○與徐瑞焜進口之浮油回收機，共繳納多少稅捐及費用，徒
以完稅價格及百分之五之營業稅作為成本，並以標得金額扣除完稅價格及前述營業稅
，為其所得財物，憑以對上訴人等諭知連帶追繳發還被害人，尚嫌速斷，難謂適法。
本院前次判決發回意旨已指摘及此，原審仍未查明更正，瑕疵依然存在。(三)關於原判
決附表(一)編號六之採購案，原判決事實欄認定總務室採購課人員係以丙○○所定預估
價一百零五萬元打九五折，而以九十四萬五千元為底價公開招標，但上開預估價之九
五折應為九十九萬七千五百元，並非九十四萬五千元；又同附表編號六認定該採購案
之圖利金額為七十七萬九千六百三十四元，然事實欄則記載以高於完稅價額八十三萬
九千三百八十四元之暴利得標（按：以九十九萬五千元得標價減去完稅價格十六萬五
千六百十六元，亦應為八十二萬九千三百八十四元），前後矛盾。另原判決附表(一)編
號二之採購案，如以得標金額九十一萬元扣除完稅價十一萬八千八百八十七元及營業
稅四萬五千五百元計算圖利金額，應為七十四萬五千六百十三元，該附表認定為七十
九萬一千一百十三元，不無違誤；此外，同附表編號一之採購案，原判決既未認定得
標金額若干，其計算圖利金額為七十九萬六百九十九元五角，即失所依據，均於法有
違。(四)原判決事實欄認定僅辛○○、辰○○、卯○○、癸○○、庚○○、乙○○、丁
○○、己○○、丙○○、子○○、丑○○、甲○○等十二人有行使公務員登載不實文
書行為，乃理由內卻謂辛○○等十四名中油人員登載不實事項於公文書且持以行使之
偽造文書犯行，事證明確云云（見原判決第二十九頁），自屬矛盾。又原判決理由第
七、八項，說明關於附表三戊○○、寅○○、甲○○被訴圖利及行使偽造私文書犯行
部分，犯罪不能證明，但原判決並未附具附表三，亦嫌疏漏。(五)上訴人等於原審辯稱
總廠八十七年六月二日稽字第Ｃ00000000號復原審法院函中載明「原則上，
審標時申購單位負責審查標單主要規格，授權書、交換日期非申購單位審查範圍」，
則請購單位審標時，自不須審查廠商有無取得授權書；又總廠七十九年第一五五六次
購料審議委員會決議「……本案標單所列之條款，投標商於本總廠印製之報價單上加
蓋公司（行號）及負責人印章，且未有註明任何聲明者，視為同意接受該條款之規定
」，則廠商影印總廠之規範作為報價內容，並無投標內容不明之處，自無須加以澄清
等語，並提出前揭會議紀錄存卷（見原審更(一)卷一第二六七、二六八頁，卷二第一二
六頁，卷三第一六一、一七六、一九三、一九八、二○五、二一一、二七○、二七八
頁）。原判決對上開函及會議紀錄，未予調查審認，為必要之論斷，併有可議。以上
或為上訴意旨所指摘，或為本院依職權得調查之事項，應認仍有發回更審之原因。至
原判決不另諭知無罪部分，基於審判不可分原則，應一併發回。
據上論結，應依刑事訴訟法第三百九十七條、第四百零一條，判決如主文。
中      華      民      國    八十九    年      四      月    二十六    日
                              最高法院刑事第九庭
                                  審判長法官  張  信  雄
                                        法官  賴  忠  星
                                        法官  張  清  埤
                                        法官  洪  清  江
                                        法官  吳  昆  仁
      右正本證明與原本無異
                                              書  記  官
中      華      民      國    八十九    年      五      月      三      日


司法院資訊處製作；財團法人民間司法改革基金會備份。
